【裁判字號】    95,訴,107
【裁判日期】    950428
【裁判案由】    請求所有權登記
【裁判全文】
臺灣基隆地方法院民事判決               95年度訴字第107號
原      告  乙  ○
被      告  財政部國有財產局臺灣北區辦事處基隆分處
兼  法  定
代  理  人  甲○○
共  同訴訟
代  理  人  丙○○
上列當事人間請求所有權登記事件，本院於95年4月21日言詞辯
論終結，判決如下：
    主  文
原告之訴駁回。
訴訟費用由原告負擔。
    事實及理由
一、原告起訴主張，原告為基隆市○○區○○段735地號土地其
    中面積266.49平方公尺部分（下稱系爭土地）之善意占有人
    ，該地之所有權人雖登記為中華民國、管理者登記為財政部
    國有財產局，惟原告早於民國51年間即在系爭土地上耕作，
    依民法第940條、第952條規定，原告得合法使用系爭土地，
    此參68年5月23日臺灣基隆地方法院檢察官68年度偵續字第5
    號不起訴處分書、73年9月6日臺灣基隆地方法院73年度易字
    第291號刑事判決認為原告無罪，亦足證之。又，於國家管
    轄下之人民，方有你、我、他之分別，國家並非民法第769
    條所指之「他人」，依憲法第2條規定「中華民國之主權屬
    於國民全體。」，原告既有權使用系爭土地，自得依民法第
    769條之規定請求登記為系爭土地之所有權人，被告財政部
    國有財產局臺灣北區辦事處基隆分處（下稱國有財產局北區
    辦事處基隆分處）不得駁回。惟原告自90年間即委請土地代
    書向被告國有財產局北區辦事處基隆分處請求發給土地所有
    權人准予登記證明，久無下文，另一被告甲○○為國有財產
    局北區辦事處基隆分處之負責人，就為其業務內之事務應負
    責任，為此提起本訴，請求被告應依法發給原告准予登記為
    土地所有權人之證明等語。
二、被告國有財產局北區辦事處基隆分處、甲○○均請求駁回原
    告之訴，並以系爭土地已登記為國有，與民法第769條「他
    人未登記之不動產」之要件不合，原告主張無法律依據等語
    為抗辯。
三、當事人之適格為權利保護要件之一，原告或被告就為訴訟標
    的之法律關係如無訴訟實施權，當事人即非適格，原告欠缺
    權利保護要件，法院自應認其訴為無理由，以判決駁回之。
    此參看最高法院29年度抗字第347號判例、80年度台上字第
    2378號判決甚明。本件原告所為權利主張之二被告，均就
    本件訴訟標的之法律關係無訴訟實施權，為欠缺被告適格要
    件，分別說明如下：
（一）被告國有財產局北區辦事處基隆分處方面
    1.次按財政部設國有財產局，承辦國有財產之取得、保管、
      使用、收益及處分事務，此觀國有財產法第1條及第9條第
      2 項之規定自明。又，各地區辦事處承國有財產局之命，
      掌理轄區內國有財產之清查事項、管理事項、處理事項、
      依法改良及利用事項、資訊業務事項、估價事項、法令與
      法務案件之處理事項、其他有關國有財產事項，財政部國
      有財產局各地區辦事處組織通則第3條亦有明文。準此，
      凡因有關國有財產之處分涉訟者，僅國有財產局對於為訴
      訟標的客體之國有財產有處分之權能，自應以國有財產局
      為原告或被告，其當事人之適格始能謂無欠缺，此有最高
      法院79年度台上字第1615號判決可資參照。經查，系爭土
      地之所有權人為中華民國，管理者為財政部國有財產局，
      有土地登記謄本在卷可稽，本件原告訴請登記為系爭土地
      之所有權人，僅以管理系爭土地之財政部國有財產局附屬
      機關即國有財產局北區辦事處基隆分處為被告，非以就系
      爭土地有處分權之國有財產局為被告，難認其當事人之適
      格無欠缺。是以，即使被告國有財產局北區辦事處基隆分
      處有當事人能力，原告以其為被告提起本訴，亦非適法。
    2.被告國有財產局北區辦事處基隆分處，於無關國有財產之
      取得、保管、使用、收益及處分事務，在其職掌權責範圍
      內之相關訴訟，雖亦有當事人能力，非當事人適格欠缺，
      惟依前揭國有財產法第1條、財政部國有財產局各地區辦
      事處組織通則第3條規定可知，被告國有財產局北區辦事
      處基隆分處對於系爭土地僅有管理權，無處分權，而本件
      訴訟標的之法律關係為系爭土地之所有權移轉登記請求權
      ，原告向就系爭土地無處分權之國有財產局北區辦事處基
      隆分處提起本訴，即其訴訟標的法律關係之被告適格要件
      亦有欠缺。
（二）被告甲○○方面
      按自然人與法人在法律上乃二個分別獨立之權利義務主體
      ，法人之代表人代表法人所為之行為，不論為法律行為、
      事實行為或侵權行為，均為法人之行為，其效力歸屬於法
      人，與代表人本身無涉。經查，本件被告甲○○僅為另一
      被告國有財產局北區辦事處基隆分處之機關首長（代表人
      ），實際上對於系爭土地有管理權者，仍為國有財產局北
      區辦事處基隆分處，並非甲○○；被告甲○○個人就為訴
      訟標的客體之系爭土地，非但無處分權，且無管理權，原
      告以其為被告提起本訴，自亦屬其訴訟標的法律關係無訴
      訟實權，當事人適格要件自有欠缺。
四、再者，本件原告即使另以國有財產局為被告，關於實體上之
    理由，因與本件判斷結果無關，本可不加說明，惟若原告另
    以國有財產局為被告，為本件相同原因事實之權利主張，固
    符合被告之適格要件，於實體上似亦難認為有理由，簡要說
    明以下兩點，以供原告參考，併此敘明。
 （一）原告主張取得所有權之依據，無非以：國家並非民法第
       769條所指之「他人」，即使系爭土地登記為中華民國所
      有，原告仍得依民法第769條規定取得系爭土地之所有權
      云云。實則，法人係除自然人外，依法律規定所設立具有
      權利義務能力資格之主體，為法律創設之人格者。一般而
      言，法人分為公法人與私法人二類，其依公法設立者，為
      公法人，依私法設立者，為私法人。國家係公法人，自為
      具有權利義務能力資格之主體，得依法取得權利。經查，
      系爭土地之所有權人已登記為中華民國，有土地登記謄本
      在卷可稽，中華民國自為該系爭土地已登記之所有權人，
      絕無由原告適用民法第769條主張善意取得系爭土地所有
      權之餘地。原告扭曲法律為前開主張，在法律概念有重大
      錯誤，自無可採取。
（二）至於原告另提出68年5月23日臺灣基隆地方法院檢察官68
      年度偵續字第5號不起訴處分書、73年9月6日臺灣基隆地
      方法院73年度易字第291號刑事判決，為其有權使用系爭
      土地之理由。然查，前開68年度偵續字第5號不起訴處分
      書處分原告不起訴之理由，乃因其所犯竊佔罪嫌之追訴權
      已罹於時效而消滅，並非原告有權占用系爭土地；另前開
      73 年度易字第291號刑事判決認為原告無罪及其餘部分公
      訴不受理，其無罪部分乃因原告占用之土地乃基隆市○○
      ○段外寮小段561地號土地，並未及於公訴意旨所指竊佔
      部分即同小段262地號土地，至於原告實際占用之基隆市
      ○○○段外寮小段561地號土地，其竊佔狀態屬原告自51
      年起之同一竊佔行為之狀態繼續，與前開不起訴處分之範
      圍屬同一事實，法院乃諭知公訴不受理，並非原告無竊佔
      事實甚至有權使用系爭土地，原告據前開不起訴處分書及
      刑事判決主張其有權取得系爭土地，亦屬誤會。
五、從而，本件原告之訴，乃欠缺當事人適格要件，係屬訴無理
    由，應予駁回。
六、據上論結，本件原告之訴為無理由，依民事訴訟法第78條，
    判決如主文。
中    華    民    國    95    年    4     月    28    日
                  民事庭法  官  李木貴
以上正本係照原本作成。
對於本件判決如有不服，應於收受送達後20日內向本院提出上訴
書狀，敘述上訴之理由，上訴於臺灣高等法院，並按他造當事人
之人數附具繕本。
中    華    民    國    95    年    4     月    28    日
                        書記官  林蔚菁


司法院資訊處製作；財團法人民間司法改革基金會備份。
